【裁判字號】    94,重訴,17
【裁判日期】    950803
【裁判案由】    殺人
【裁判全文】
臺灣屏東地方法院刑事判決              94年度重訴字第17號
公  訴  人  臺灣屏東地方法院檢察署檢察官
被      告  丙○○
選任辯護人  吳春生律師
上列被告因殺人案件，經檢察官提起公訴（94年度偵字第3744號
），本院判決如下：
    主  文
丙○○殺人，處有期徒刑拾貳年陸月。
    事  實
一、丙○○與顏龍林二人均為屏東縣南州鄉溪洲村之村民，前於
    民國94年7 月中旬，二人因細故口角而生嫌隙，顏龍林即對
    丙○○心生不滿，遂於94年7 月30日13時許駕駛其胞兄顏龍
    星所有車牌號碼4729－FC號之自小客車，至屏東縣南州鄉○○村○○路公園涼亭處欲找丙○○理論，見丙○○於涼亭處
    ，乃至車內取出細長木棍朝丙○○之後背擊打，丙○○旋而
    搶下顏龍林之木棍予以反擊，雙方並扭打互毆，顏龍林隨即
    跑進附近之蓮霧園內，並在地上撿拾方形模板木條攻擊丙○○，復為丙○○所奪下，而顏龍林見狀復在地上撿拾磚塊丟
    擲丙○○，丙○○則持上揭模板木條反擊，顏龍林並向丙○○稱：「今天不是你死，就是我死」之語，丙○○聽聞後，
    心生憤怒，遂萌生殺人之犯意，明知人之頭顱屬身體之重要
    部位，如以硬物猛烈敲擊或以車撞擊人體，均足以致人於死
    ，竟拾地上之磚塊朝顏龍林頭部大力敲擊數下，致顏龍林頭
    部受有鈍傷、挫傷等傷害而倒地無法起身後，丙○○仍不停
    止其殺人行為，遂走向顏龍林停車處，駕駛原顏龍林所駕駛
    之上開自小客車於營安路與勝德路路口處迴轉將車頭轉向東
    並朝顏龍林倒臥處駛過，致上開自小客車之右前輪及底盤因
    而撞擊過顏龍林之頭部及右側上半身等處後，始駕車離去。
    顏龍林因此受有全身多處創傷、頭部外傷合併多處頭部撕裂
    傷、開放性粉碎性顱骨骨折、顱內具腦挫傷和局部蜘蛛膜下
    腔出血、臉上多處撕裂傷及擦傷、胸壁兩側具肋骨骨折及四
    肢多處擦傷等傷害，經送醫急救後仍於同日16時15分許不治
    死亡。丙○○並於有偵查犯罪職權之公務員尚未查知犯罪行
    為人前，逕駕駛上開自小客車於同日13時30分許至屏東縣警
    察局東港分局東港派出所自首犯罪並表示願受裁判，並為警
    在上揭現場扣得其攻擊顏龍林所用之已破裂磚頭5 塊、細長
    木棍及方形模板木條各1 支。
二、案經丙○○自首並經臺灣屏東地方法院檢察署檢察官相驗後
    自動檢舉偵查起訴。
    理  由
壹、關於證據能力之認定
一、按被告以外之人（含證人、鑑定人、告訴人、被害人、共同
    被告等）於審判外之陳述雖不符刑事訴訟法第159 條之1 至
    第159 條之4 等4 條文規定，而經當事人於審判程序同意作
    為證據，法院審酌該言詞陳述或書面陳述作成時之情況，認
    為適當者，亦得為證據，刑事訴訟法第159 條之5 第1 項定
    有明文。其立法意旨在於傳聞證據未經當事人之反對詰問予
    以核實，原則上應予排除，惟若當事人已放棄反對詰問權，
    於審判程序中表明同意該等傳聞證據可作為證據，則基於尊
    重當事人對傳聞證據之處分權，及證據資料愈豐富，愈有助
    於真實發見之理念，並充實、強化言詞辯論之內容及功能，
    使訴訟程序得以順暢進行，亦例外賦予其傳聞證據有證據能
    力。本件證人甲○○、丁○○、林子佑，分別於警詢中之陳
    述，業經被告丙○○於本院審判程序中，明示同意作為證據
    ，檢察官及辯護人均未就上開供述聲明異議或予以爭執，上
    開證人並經傳訊到庭為證，亦已保障被告對質詰問權；另警
    員鍾慶和提出被告報案經過之職務報告、來案記錄表及檢察
    署公務電話紀錄表，被告、檢察官及辯護人於審判程序中，
    均未就此爭執其證據能力，本院審酌上開筆錄作成係因無虛
    偽或匿飾之必要，認為以之作為本案之證據為適當，應認有
    證據能力。
二、按被告以外之人於審判外之言詞或書面陳述，除法律有規定
    者外，不得作為證據；又除顯有不可信之情況外，公務員職
    務上製作之紀錄文書、證明文書亦得為證據，刑事訴訟法第
    159 條第1 項、第159 條之4 第1 款定有明文。查屏東縣警
    察局東港分局來案紀錄表、屏東縣警察局勤務指揮中心受理
    各類案件紀錄表、警製刑案現場測繪圖，均為公務員在職務
    上所製作記載附近路段之相關位置等事實之書面資料，因警
    員有據實記載之義務，性質上可信性極高，是依刑事訴訟法
    第159 條之4 第1 款之規定具有證據能力。
三、又安泰醫院94年8 月3 日94東安醫字第0364號函檢附之顏龍
    林病歷紀錄暨安泰醫院94年7 月30日診斷證明書1 份，乃被
    告以外之人，即從事診斷之醫師於審判外所為之書面陳述，
    屬於傳聞證據。又該診斷證明書，為民間醫院之醫師針對個
    案而製作之診斷書，雖與刑事訴訟法第159 條之4 第1 款所
    示之「公務員」職務上製作之紀錄文書或證明文書不符，亦
    與刑事訴訟法第159 條之4 第2 款所示之於「通常業務」過
    程不間斷、有規律而準確記載，大部分紀錄完成於業務終了
    前後，並未預見日後可能提供作為證據之紀錄文書或證明文
    書有間（該款之立法理由可參）。然醫師依醫師法第17條之
    規定，如無法令規定之理由，不得拒絕診斷書之交付，且若
    出具與事實不符之診斷書，依醫師法第28條之4 第5 款之規
    定，可處新臺幣10萬元以上50萬元以下罰鍰，並得併處限制
    執業範圍、停業處分1 個月以上1 年以下或廢止其執業執照
    ；情節重大者，並得廢止其醫師證書，綜上可知：醫師出具
    之診斷書若有錯誤、虛偽，醫師之執業執照、醫師證書均可
    能因而廢止，是其正確性甚高，且司法機關隨時可以調取醫
    師依醫師法第12條規定而製作，並由醫師執業之醫療機構依
    醫療法第48條規定保存之病歷與之相互核對，設有錯誤，甚
    易發現並糾正，是以，診斷證明書應與公務員職務上製作之
    文書具有同等程度之可信性，屬於刑事訴訟法第159 條之4
    第3 款所稱之其他於可信之特別情況下所製作之文書，有證
    據能力。
四、證人己○○於警詢中之陳述，依上開說明，係屬傳聞證據，
    認不具證據能力，被告及辯護人於準備程序中均表明不同意
    作為證據使用，檢察官並未提出上開證人於警詢中證述具特
    別可信性之證明以適用傳聞例外之規定，是證人己○○於警
    詢中之供述，不得作為證據使用。
貳、實體方面
一、訊據被告固坦承於有於上揭時、地因被害人顏龍林先持木棍
    、方形模板木條攻擊，而予以反擊，並拾地上磚頭朝被害人
    頭部攻擊，於被害人倒地後，被告旋駕駛被害人原駕駛之自
    小客車並迴轉離開現場等情，惟矢口否認有故意殺人之犯行
    ，辯稱：伊沒有要殺顏龍林的意思，伊搶下木棍後只是回擋
    他而已，磚塊是不小心打到他的頭，後來伊迴轉車子的時候
    ，有經過他的身邊，可是離他的身體最少有2 、3 公尺，沒
    有越過或輾過他的身體，可能是車子壓到磚塊，磚塊有血跡
    ，車子底盤才會驗出來有血跡云云。辯護人則以被告係受死
    者再三挑釁攻擊，為遏止死者的攻擊而予以反擊，應屬正當
    防衛而得阻卻違法，車子採集到之衣服纖維不能排除係死者
    生前所遺留，被告又於案發後前去自首，顯無殺人之故意等
    語置辯。經查：
(一)上開事實，業據證人即在場圍觀之人甲○○於警詢中證述：
    「我看到他們時已經在打架了，我初看到時，丙○○抱著另
    外一個人在打他，被打的人被丙○○壓在地上，丙○○繼續
    打他，我有看到被打的人頭部在流血，血流到地上，我馬上
    回家叫我媳婦李金對打電話119 叫救護人來救人，…我有看
    到丙○○拿木棍打另外一人背部二下」（見警卷第13頁）、
    本院審理中具結證稱：「我看到被告拿木棍打死者的背後二
    下」（見本院卷第83頁）等語；證人即在場之人丁○○於偵
    查中具結證述：「顏龍林一人開車前來看到丙○○就下車喊
    了一聲『黑仔』然後返回他的車上拿了一支木劍打了丙○○
    的背一下，向丙○○嗆聲『今天看是你死還是我死』，丙○○就抱住顏龍林要搶該支木劍，二人在對面圍牆外電線桿旁
    ，該木劍被丙○○搶過去，顏龍林於是又跑進蓮霧園內，我
    沒有看到他們二人在蓮霧園內發生何事，但約過三分鐘後，
    我看見顏龍林腳向圍牆內頭向馬路，倒在地上且頭部有流血
    ，然後丙○○就開顏龍林的車走了。」等語（見94年偵字第
    3744號卷第20頁），經核與被告於94年7 月30日第一次警詢
    時自承：顏龍林到自小客車拿木棍下車從我背部打下，我將
    木棍搶下雙方扭打在地，後來我朝他臉上揮拳打一下，雙方
    分開，他又跑去蓮霧樹下拿一支木棍（為方形模板木條）來
    打我，我搶下後他又跑開在路邊隨手拿磚塊要砸我，我持木
    棍抵擋。他揚言今天不是你死就是我死，我聽了後非常憤怒
    ，隨手在地上，撿起磚頭，右手拿起磚頭打他頭部，致他倒
    地後，我便開顏龍林的自小客車離開現場等情節相符，復有
    沾有血跡之破裂磚頭5 塊、木棍及方形模板木條各1 支扣案
    足憑，並有現場照片7 幀附卷可按（見94年度相字第502 號
    偵查卷第8 頁至第11頁），足堪認定被告於受顏龍林先持木
    棍攻擊後，搶下木棍予以反擊顏龍林之背部，並撿拾磚塊敲
    擊顏龍林之頭部等情。
(二)被告雖否認有開車輾壓過死者顏龍林之身體，並以可能係壓
    到磚塊致上開自小客車底盤及輪胎沾有血跡等語置辯，惟經
    警員採集上開自小客車右前拉鉤之衣物棉線5 條及顏龍林案
    發時所穿著之上衣送請內政部警政署刑事警察局（以下簡稱
    刑事警察局）鑑定，分別以鏡檢法、掃瞄式電子顯微鏡/X射
    線能譜分析法、紅外線光譜分析法、熱裂解氣相層析質譜分
    析法實施鑑定，綜合研判結果上開採自自小客車右前拉鉤之
    衣物棉線與顏龍林案發時所穿著之上衣均相似，此有該局94
    年11月9 日刑鑑字第0940150976號鑑定書1 紙附卷可參（見
    本院卷第14頁至第16頁）。又採自扣案之木棍、磚塊（編號
    4 、5 、6） 之血跡棉棒；採自上開自小客車右輪底盤傳動
    輪封套、右後側底盤（編號20、23）之血跡棉棒；採自案發
    地點之磚塊屑血跡（編號30）；採自扣案之木棍（編號2）
    、磚塊（編號3） 之血跡棉棒等物，經送刑事警察局以DNA
    型別鑑定結果，均與死者顏龍林相同或相符，此有該局94年
    11月28日刑醫字第0940151010號鑑驗書1 紙（見本院卷第40
    頁）附卷可參。復經證人即到現場採證之東港分局警員戊○○於本院審理中證述現場遺留跡證及採證情形：倒地的現場
    有磚堆、木棍、血跡及膏狀腦漿，而對上開自小客車採證時
    發現頭蓋骨卡在前面右輪軸承、前保險桿勾有衣物纖維，車
    子底盤有血跡，主要分布在右輪的弧型擋泥板的內側，血跡
    、頭蓋骨主要分布在車子的右前輪及右後輪，主要在車身下
    底盤右邊的地方；血跡的分布是噴漸狀的，尤其是右前輪的
    擋泥板的部分等語明確（見本院卷第86頁至第87頁）；並有
    與證人證述血跡、頭蓋骨碎片分布情狀相符之照片13幀附卷
    可證（見94年度相字第502 號偵查卷第76頁下方起至第79頁
    ）。另本院於95年3 月22日至上揭現場實施勘驗並命警員測
    量繪製現場位置圖，經測量結果營安路與勝德路交岔口處之
    營安路路面寬度為8.2 公尺，此有現場圖附卷可參（見本院
    卷第128 頁）。綜合上開鑑定事證、證人之證述、採證照片
    及本院勘驗結果以析，被告於被害人倒地後駕駛上開自小客
    車，於營安路與勝德路交岔口處迴轉後，由西向東行駛時，
    確實有撞擊輾壓過已倒地之被害人，致被害人頭部受有重創
    ，血跡噴漸於上開自小客車之底盤、輪胎及擋泥板等處，死
    者之頭骨因此碎裂並附有頭髮而黏著於上開自小客車右拉桿
    上（見同94年相字第502 號卷第77頁下方照片），而被害人
    身著之上衣並為上開自小客車所鉤附等事實，至為灼然；又
    依現場跡證照片（見同上卷第8 頁、第71頁背面）觀之，沾
    有血跡之磚頭、木棍及頭蓋骨及留有死者血跡、腦漿之位置
    均係距蓮霧園之圍牆邊約至2 公尺內，倘如被告所言，駕車
    經過被害人身邊因避開被害人尚留有2 至3 公尺之距離，然
    該等位置並無散落之磚塊，亦無充足之血跡足以製造出如上
    開自小客車底盤及輪胎上之噴漸狀之血痕，況上開自小客車
    之右前拉桿並留有被害人之頭蓋骨碎片及衣物纖維，足徵上
    開自小客車必與被害人有直接之物理性接觸，方可造成上述
    之情狀無訛。復如上述，據被告自承迴轉處位置經測量路面
    寬度約為8.2 公尺，則足供2 台自小客車併行通過尚有空餘
    ，被告駕車行進中欲避開被害人之身體實屬容易，苟如被告
    無置被害人於死地之故意，焉會有如上述以自小客車撞壓被
    害人身體之客觀情狀產生，足徵被告所辯，顯係卸責之詞，
    委無足採。
(三)又死者確係遭人毆打及受自小客車輾壓致受有全處多處創傷
    、頭頂有開放性粉碎性骨折，顱內具腦挫傷和局部蜘蛛膜下
    腔出血，胸壁兩側亦具肋骨折等傷害，經送安泰醫院急救後
    ，仍於當日16時15分許，因頭部鈍傷合併顱骨骨折和腦挫傷
    而死亡之情，業經臺灣屏東地方法院檢察署檢察官督同法醫
    師相驗解剖屬實，並有同署鑑定驗斷書、法務部法醫研究所
    （94）醫鑑字第1387號鑑定書及相驗、解剖照片在卷足憑，
    復有安泰醫院診斷證明書、病歷資料在卷可稽。再鑑定證人
    即本件解剖死者顏龍林之法醫師胡璟於本院審理時結證略以
    ：本案重點在頭部，頭部的右頂部、右邊太陽穴、右邊枕部
    有多條線狀的縫合傷，應該是在醫院經過醫師的急救所做的
    縫合，右眼眶到顴部有一個大面積的瘀傷，頭部頭皮翻開後
    有多處皮下出血，右邊頂部、右邊顳部、右後枕部、顳部、
    枕部均有明顯之皮下出血，左邊的頭皮額頭部分、顳部及枕
    部也有頭皮下出血，前額的額頭眉心部分有面積大小不等的
    頭皮下出血，右顳肌肌肉裡面也有出血。頭頂頭骨骨折，也
    有缺口，解剖時頭骨已經有碎裂的情況，因為碎裂太嚴重所
    以沒有辦法組合，右邊頭骨骨折沒有到額頭也沒有到太陽穴
    ，左邊顳部也有出血但量比較少，以頭部的骨折的缺口裡面
    比較凹進去，外面比較凸出來來看，此創傷應是由右外上方
    過來的力量碰撞此區域的頭部造成此頭蓋骨的嚴重性破碎性
    骨折，有一部分的骨頭往外擴，是有可能車輛碰撞而造成如
    此創傷；死者身體多處有擦挫傷及瘀傷，背部部分，後枕部
    有明顯裂傷，且經過醫師縫合，左肩膀後面左上背靠近肩膀
    的地方有一些瘀傷，上背有一右上左下，斜向條狀擦傷，背
    部中三分之一無創傷，下肢後側無撞傷，右邊肩膀有大面積
    的瘀傷；可以肯定頭部外傷可以確定是死者之死因，頭部有
    多處厲害的頭皮下出血，證明頭部遭受多次的攻擊，大腦右
    側頂葉區域有厲害的創傷，左邊顳部似乎有一些蜘蛛膜下方
    出血，右邊肩膀部分有大面積之皮下肌肉的出血及瘀傷，從
    內側左邊肩部從上面到鎖骨及下面第2 、3 、4 肋骨有大面
    積的出血，肋骨有斷裂，表示裡面有一些創傷，導致他的肋
    間大面積出血，從頭部的傷勢來看，可以肯定死者頭部並經
    遭受不同方向力道的鈍器多次攻擊，很多地方頭皮沒有裂傷
    或切割傷可知是鈍器而非銳器所致，最要命的是右邊頂部的
    創傷，造成很嚴重的骨折及裡面大面積的創傷等語，頂部係
    因外側襲擊而造成骨頭嚴重及頭皮裂傷，是要很大的力量等
    語明確（見本院卷第141 頁至第142 頁），參以被告自承除
    持木棍反擊外，其拾磚頭攻擊係在於被害人之頭部位置等語
    在卷（見本院卷第199 頁），並佐以現場所遺留跡證如被害
    人之頭蓋骨（參94年相字第502 號偵查卷附第72頁、第73頁
    之照片）及上述刑事警察局就採集之車輛上微物證據鑑定結
    果，足認被害人所受之背部斜面條狀擦傷，應係被告持木棍
    攻擊；被害人頭部受有多處鈍傷及皮下出血，係受被告以磚
    頭猛力敲擊被害人之頭部，並於被害人倒地未能起身之際，
    遭被告駕駛自小客車朝倒臥之被害人撞擊，而受有右肩處非
    棍棒所造成條狀擦傷之大面積瘀傷及胸壁兩側腔肋骨斷裂等
    傷害，與顱骨嚴重粉碎性骨折，頭蓋骨並散落於地面及附著
    於自小客車底盤右拉桿上，使被害人之顱骨有無法組合之裂
    洞（見本院卷附第157 頁法醫師於解剖時所拍攝頭部特寫照
    片），而上揭頭部所受之重創即為致被害人死亡原因等情應
    屬明確。
(四)辯護人雖以本案被害人死亡後，經相驗屍身不僅未見有輪胎
    印痕，其表皮瘀傷亦與被告駕駛自用小客車車輪規格未盡相
    符云云，否認其事發時曾駕駛輾壓或撞擊被害人等語置辯。
    惟查，構成人體或其他禽畜軀體之生物組織，其受力強度原
    非如為承受強大應力設計之車體構件及路面材質，於鑑定實
    務上，除少數個案因受特殊環境條件如支撐受壓物者為軟泥
    地面等，因受力發生形變而得以緩衝、分散受壓物傳遞之壓
    力，並形成穩定之受力環境，減緩受力過程中受力面發生位
    移，使受力表面因穩定接觸而完整反應、呈現施力物表面輪
    廓者外，一般道路事故中，其在堅硬柏油鋪面遭輾壓之生物
    組織，不僅欠缺提供穩定接觸以完整呈現表面受力情形之環
    境，其因受力極限不堪承受直接來自車體與承載路面之正、
    反作用力，及因車輪快速滾動形成之巨大剪力，猶多發生不
    可回復之形體破壞、撕裂，原少見於表面形成明顯輪胎印痕
    者，遑論期待該動態接觸受力之結果能與靜態呈現之車輪規
    格相契合。又雖經測量上開自小客車保險桿下緣高度為25公
    分（見94年度相字第502 號偵查卷第75頁背面），惟於車上
    搭載人時，因受有人體重量，車體（底盤下方仍有突起構造
    ）必會下沈而小於25公分，且依一般物理運動現象，車子於
    行進中，如下方遇有物體時，於越過或接觸該物體時，因輪
    胎跨越後，車體會有短暫下沈之現象，此觀諸吾人乘車時車
    體輪胎越過石頭或突出物時，於越過後障礙突起物後，車體
    會向下震動之感覺經驗可參，從而不能以空車丈量底盤高度
    大於被害人胸厚18公分或胸寬30公分抑或於屍身上查無胎紋
    即遽論以認為被告並無駕車撞擊死者，而否定上開採集於車
    下之物理跡證如沾有死者之血跡、骨頭、毛髮及衣物纖維等
    鑑定結果，則辯護人所辯尚難置信。另辯護人以所採集之衣
    物纖維係可能因停放於自宅中而遺留，然查，依卷內照片觀
    之（見94年度相字第502 號偵查卷第76頁背面下方、第77頁
    ），所採集之衣物棉條係位於保險桿內下方之右前拉鉤之情
    狀，顯係被害人之衣服曾置於該等相當之高度上，並以劇力
    拉扯衣物後始造成衣物纖維鉤於車下之右前拉鉤，殊難想像
    單單將車停放於自宅內，在欠缺上述之物理高度、力量之條
    件下，能創造出上述恰與被害人案發當時所穿著之衣物同一
    之結果，是辯護人所辯，殊難採信。
(五)按刑法上殺人罪與傷害罪之區別，應視加害人有無殺意以為
    斷，被害人所受傷害程度，雖不能據以認定有無殺意之唯一
    標準，但加害人下手情形如何，於審究犯意方面，仍不失為
    重要參考資料（最高法院92年度台上2520號判決參照）。而
    頭部為人體之要害，且屬極為脆弱之部位，如持木棍、磚頭
    等硬物反覆毆擊甚或以汽車撞擊，當有致死之虞，此為一般
    人所週知之事，被告已為成年人且受有基本教育，難有諉為
    不知之理。查被告自承於雙方扭打後，被害人持磚塊要砸伊
    ，伊持木棍抵擋，因聽聞被害人揚言「今天不是你死就是我
    死」後非常憤怒，隨手在地上拾磚頭毆打被害人頭部之情，
    足見被告原只有傷害之意，係因被害人再三發動攻擊並予以
    言詞刺激，遂生殺人之犯意；再死者頭部受有開放性粉碎性
    骨折、顱內具腦挫傷和局部蜘蛛膜下腔出血，胸壁兩側亦具
    肋骨骨折等傷害，尤其於右邊頂部有嚴重之骨折之情，業據
    鑑定證人胡璟陳述明確，已如前述，並有安泰醫院病歷暨診
    斷證明書及法務部法醫研究所鑑定書在卷可考，是以依本件
    死者顏龍林之創傷程度嚴重，及被告所使用之磚頭重創被害
    人之頭部而於扣案之磚頭中遺留明顯之血跡顯現施力甚鉅，
    並於被害人倒地已無反擊能力時，仍駕車撞擊被害人之情，
    造成被害人之頭部受有顱骨骨折、腦出血等致命性傷害，俱
    認被告於再三受被害人挑釁並以「今天不是你死就是我死」
    之言語刺激時，萌生甚堅之殺人犯意，致拾磚頭猛力敲擊被
    害人之頭部，並於被害人倒地無力抵抗，猶駕車朝被害人倒
    臥處駛去撞擊被害人，是被告之殺人故意甚明。
(六)按所謂「正當防衛」，係指對於現在不法之侵害，而出於防
    衛自己或他人權利之行為而言，刑法第23條定有明文。其規
    範作用及立法意旨在於，當行為人面臨突如其來、毫無預先
    防備可能性之現在不法侵害時，為能有效保護己身法益不受
    侵害，自應容許、並賦予其立即反擊之權利，從而該反擊行
    為自無何違法性可言，而屬不罰。經查，被告自承案發之時
    ，係被害人先持木棍予以攻擊，經其搶下後，雙方扭打在地
    ，分開後，被害人又持方形模板木條攻擊被告，又為其所搶
    下，被害人又撿拾磚頭要砸被告，而被告則拾起磚頭敲打被
    害人，致被害人倒地等情，雖起於被害人先發動攻擊，惟被
    告屢屢搶下被害人之武器，並予以反擊致被害人倒地，顯見
    被告自始均立於優勢地位，被害人遭被告奪下攻擊武器之際
    ，被害人不法侵害之狀態即已消滅，被告仍持磚頭猛力敲擊
    被害人之頭部進而於被害人倒地後，已喪失攻擊能力，依此
    情動已乏被告施以防禦之必要，被告仍先持磚頭猛力敲擊被
    害人頭部，猶仍駕車撞擊被害人，其行為即已逸脫前揭正當
    防衛之規範作用及立法意旨，是辯護人所主張正當防衛，於
    法尚有所違。
(七)證人甲○○雖於本院審理時第一次到庭時具結證稱：我有看
    到被告開車往東邊的方向離開，被告沒有壓過死者（見本院
    卷第82頁背面）…被告沒有倒車或將車輛掉頭，他有經過死
    者的旁邊，他靠近涼亭邊開走，朝著我家的方向直直開走，
    我家的方向是向西北方，他是朝西邊開走，有經過我家門口
    （見本院卷第84頁）等語；嗣於第二次到庭時具結證稱：我
    有看到被告離開，但沒有看到他開車，好像是走路離開的（
    見本院卷第144 頁）；證人丁○○於本院審理時到庭時具結
    證稱：被告沒有開車過去壓到死者（見本院卷第85頁背面）
    ，…被告上車就直直開走，沒有調轉頭，因為那裡路不用調
    轉頭，被告是往村長家的方向離開（見本院卷第86頁）等語
    ，惟證人丁○○上揭證言經核與證人甲○○第一次審理庭時
    證言，互有歧異，又與被告自承之離開方向所述不符，又參
    以證人丁○○證述：那時死者已經不會動了，被告不可能再
    開車過去壓他，就我知道被告是很君子的人，如果他不是很
    君子的人，我就會說我看不清楚，足徵證人丁○○就此部分
    之證述頗有迴護被告之嫌，不足採信。而證人甲○○於本院
    審理中，就被害人倒地後，被告如何離開之節，於第一次到
    庭證述之內容即容有矛盾，嗣後再傳訊到庭時，竟翻異前詞
    改稱被告係走路離開，顯見證人甲○○就此部分之證述內容
    不實，不足採信。因證人丁○○、甲○○就案件發生，被告
    如何離開，是否有撞擊或輾壓被害人之經過之證詞，如前所
    述，顯係迴護被告之詞，或基於心理壓力而有所歧異，均與
    事實不符，不足採為對被告有利之認定。
(八)另公訴意旨雖以被害人顏龍林之侄女己○○於警詢及偵訊中
    證述目擊本案事故之發生及被告如何駕車撞擊已倒地之顏龍
    林等節，據以作為不利於被告之認定。經查，證人即己○○
    小學同學乙○○（為被告之侄女）於本院審理時證述：94年
    7 月30日中午我跟己○○、吳嘉惠在屏東縣南州鄉溪州村「
    日陽巨蛋網咖」看人家打電腦，有個叫林子佑的小男孩進來
    跟我們講說己○○的叔叔被我叔叔打死了，己○○就哭了，
    然後我們就一起去我家，然後再去己○○家，後來就去南州
    國小玩籃球，玩到4 、5 點之後就各自回家，…我們是11點
    半的時候到網咖的，離開時是12點多（見本院卷第161 頁至
    第163 頁）；證人林子佑於本院審理時證述：「（問：己○○的叔叔跟乙○○叔叔打架的事情你是否知情？）不知道。
    （問：己○○叔叔死掉的事情你是否知道？）我知道。（問
    ：你是如何知道的？）聽我舅舅說的。（問：什麼時候聽你
    舅舅說的？）約在當天的12點多，在我媽媽的美髮店，聽我
    舅舅說的。（問：你聽到以後有什麼動作？）我去跟己○○
    講。（問：去哪裡跟己○○講？）去日陽網咖。（問：那時
    己○○根何人在那邊？）跟吳嘉惠、乙○○。（問：你跟己○○講他的反應如何？）他就說真的嗎，我就說不然你回去
    看看。（問：她當時有無馬上回去？）她就叫吳嘉惠陪他回
    去。（問：你有無陪她一起回去？）沒有，我就回家了。（
    問：那時候你吃過中飯了沒有？）我沒有吃飯。（問：你到
    日陽網咖跟己○○講的時候約幾點？）想不起來。（問：吳
    嘉惠陪己○○回去以後發生的事情你是否知道？）不知道。
    （問：你聽你舅舅講後多久才去跟己○○說？）隔一下子約
    2 分鐘。（問：你如何知道己○○跟吳嘉惠都在那個網咖）
    因為網咖就在我家隔壁而已。」及證人即林子佑之母親劉麗
    琴於審理時證述：我是94年7 月30日當天聽客人講顏龍林兇
    殺案的事，我弟弟也有來店裡講這件事，那時候林子佑也在
    場，他就知道是己○○的叔叔被殺，他就去跟己○○講，一
    下子有看到己○○就出來騎腳踏車衝回去等語明確。上開證
    人林子佑現年僅9 歲，尚屬稚幼，而劉麗琴與被告、被害人
    均無私交，故渠等並無虛構杜撰之理；證人己○○為被害人
    之侄女，恐係基於家族壓力而為不實證言，故應以林子佑、
    劉麗琴之證言較為可採。綜如前述，證人乙○○、林子佑、
    劉麗琴之上開證言，足以推翻證人己○○於警詢、偵查及本
    院審理中所供，證人己○○既於案發當時未在現場，故其證
    言，委無足採，不能據以作為不利被告之認定。
(九)綜上所述勾稽互核，本件事證明確，被告殺人之犯行，已堪
    認定。
參、論罪科刑
一、比較新舊法
(一)查被告行為後，刑法第2 條第1 項業於94年2 月2 日以華總
    一義字第09400014901 號令修正公布，並自95年7 月1 日起
    施行；修正後刑法第2 條第1 項規定，已將新舊法律適用之
    「從新從輕」原則，改採「從舊從輕」原則。惟按刑法第2
    條第1 項所稱之法律，係指刑罰所依存的整體法律狀態，故
    所謂「法律有變更」者，除形式上有變更之外，應進一步指
    足以影響行為的可罰性與法律效果的法令因修正或廢止而有
    所變更之實質上變更者而言。所以刑法法律變更概念，應界
    定此，而為新舊法之比較，合先敘明。
(二)而關於自首減刑之規定，修正前刑法第62條前段係規定「必
    減輕其刑」、修正後同條則規定「得減輕其刑」，故亦以修
    正前之刑法第62條前段規定較有利被告。
(三)從而，本件應適用行為時即修正前刑法，合先敘明。
二、核被告顏龍林所為，係犯刑法第271 條第1 項殺人罪。又被
    告犯罪後，駕駛被害人之上開自小客車，於13時30分許至東
    港分局東港派出所向警察報案自稱於1 時許在南州鄉溪州溪
    州村前路旁殺了人，經接受被告報案後，旋與東港分局南州
    分駐所通知帶回偵訊等情，業據東港分東港派出所值班警員
    鍾慶和提出職務報告說明詳實（見94年度偵字第3744號偵查
    卷第39頁），且據報案中心來案各類記錄表可知案發後於13
    時15分曾有民眾李金對報案，經查李金對雖係於被告到派出
    所前曾向警方報案，然其報案內容僅表示有聽到有人在哀嚎
    請警方來處理，此有臺灣屏東地方法院檢察署檢察官辦案公
    務電話紀錄表1 紙在卷可參（見94年度偵字3744號偵查卷第
    38頁），故被告係於在有偵查犯罪職權之公務員尚未查知犯
    罪行為人前，向東港派出所自首犯罪並表示願受裁判之節堪
    以認定，是其於犯罪未發覺前自首，並接受裁判，應依修正
    前刑法第62條前段之規定減輕其刑。爰審酌被告僅因細故與
    被害人互毆，竟萌生殺意，以磚頭猛毆被害人身體脆弱之處
    ，復駕駛自小客車撞擊被害人，其殺害之手段實屬兇殘，惟
    考量其僅有賭博前科，有臺灣高等法院被告前案紀錄表1份
    在卷可按，素行尚佳，被告犯案情節係因被害人於飲用酒類
    後（經抽血測得酒精濃度151MG/DL之中度酒精濃度，可參法
    醫研究所鑑定書），控制力大幅降低，竟先持木棍攻擊，經
    被告反制互毆後，已位居於弱勢，仍不斷就地取材攻擊被告
    ，並以言詞挑釁，始造成被告一時激憤而妄下重手，另被告
    犯後並前往派出所自首投案，尚知悔悟等一切情狀，量處如
    主文所示之刑。扣案之已破裂磚頭5 塊、木棍及方形模板木
    條各1 支，雖為被告犯罪所用之物，惟木棍係被害人所攜至
    現場，磚塊及方形模板木條皆為隨地所拾取，均非被告所有
    ，爰不予宣告沒收。
據上論斷，應依刑事訴訟法第299 條第1 項前段，刑法第271 條
第第1 項、修正前第62條第1 項前段，判決如主文。
本案經檢察官鄭伊鈞到庭執行職務
中    華    民    國    95    年    8     月    3     日
                  刑事第二庭    審判長法  官  羅森德
                                      法  官  陳松檀
                                      法  官  陳海寧
以上正本證明與原本無異。
如不服本判決應於收受本判決送達後10日內向本院提出上訴書狀
，其未敘述上訴理由者，並得於提起上訴後10日內向本院補提理
由書狀（均須按他造當事人之人數附繕本）「切勿逕送上級法院
」
中    華    民    國    95    年    8     月    22    日
                                      書記官  劉淑蓉
附錄本案論罪科刑法條：
中華民國刑法第271條（普通殺人罪）
殺人者，處死刑、無期徒刑或 10 年以上有期徒刑。
前項之未遂犯罰之。
預備犯第 1 項之罪者，處 2 年以下有期徒刑。


司法院資訊處製作；財團法人民間司法改革基金會備份。
